臺灣高等法院臺中分院刑事判決　　　　100年度上易字第801號
上　訴　人　臺灣臺中地方法院檢察署檢察官
被　　　告　林柏璋
上列上訴人因被告妨害兵役案件，不服臺灣臺中地方法院100年
度易字第1076號中華民國100年5月5日第一審判決（起訴案號：
臺灣臺中地方法院檢察署100年度偵緝字第304號），提起上訴，
本院判決如下：
    主    文
上訴駁回。
    理    由
一、按依刑事訴訟法第350條、第361條、第362條、第367條規定
    ，不服地方法院之第一審判決而上訴者，須提出上訴書狀，
    並應敘述具體理由，為上訴必備之程式；其所提出之書狀未
    敘述上訴理由，或僅曾以言詞陳述上訴理由者，均應於上訴
    期間屆滿後20日內補提理由書於第一審法院。第一審法院經
    形式審查，認逾期未補提上訴理由者，應定期間先命補正；
    逾期未補正者，為上訴不合法律上之程式，應以裁定駁回。
    倘已提出上訴理由，但所提非屬具體理由者，則由第二審法
    院以上訴不合法律上之程式，判決駁回。而所謂具體理由，
    必係依據卷內既有訴訟資料或提出新事證，指摘或表明第一
    審判決有何採證認事、用法或量刑等足以影響判決本旨之不
    當或違法，而構成應予撤銷之具體事由，始克當之（例如：
    依憑證據法則具體指出所採證據何以不具證據能力，或依憑
    卷證資料，明確指出所為證據證明力之判斷如何違背經驗、
    論理法則）；倘僅泛言原判決認定事實錯誤、違背法令、量
    刑失之過重或輕縱，而未依上揭意旨指出具體事由，或形式
    上雖已指出具體事由，然該事由縱使屬實，亦不足以認為原
    判決有何不當或違法者（例如：對不具有調查必要性之證據
    ，法院未依聲請調查亦未說明理由，或援用證據不當，但除
    去該證據仍應為同一事實之認定），皆難謂係具體理由，俾
    與第二審上訴制度旨在請求第二審法院撤銷、變更第一審不
    當或違法之判決，以實現個案救濟之立法目的相契合，並節
    制濫行上訴（最高法院97年度臺上字第892號刑事判決意旨
    參照）。
二、上訴人臺灣臺中地方法院檢察署檢察官不服原審判決提起上
    訴，其上訴理由略謂：(1)、按「後備軍人及補充兵應下列召
    集：一、動員召集：戰爭或非常事變時，依作戰需要實施之
    。二、臨時召集：平時為現役補缺、停役原因消滅回役，戰
    時為人員補充或在軍事警備上有需要時實施之。三、教育召
    集：依軍事需要，於舉行訓練或演習時實施之。四、勤務召
    集：戰時或非常事變時，為輔助戰時勤務或地方自衛防空等
    勤務需要實施之。五、點閱召集：於點驗或校閱時實施之。
    」兵役法第37條定有明文。又後備軍人依後備軍人管理規則
    第6條之規定，於戶籍遷出遷入或住址變更時，均有申報之
    義務，此參該規則第7條第2款之規定即明。本件被告為後備
    軍人，離除役年齡36歲尚有近10年，是被告對於除役前尚須
    依法接受上開動員召集等命令，及應依上開規定申報戶籍變
    更等事宜，理應知之甚詳。然被告卻於遷移居住處所後，無
    故不依規定申報，致臺中市後備指揮部無法掌握被告之動向
    ，使其所發之系爭教育召集令無法順利送達被告，明顯妨害
    役政動員之具體成效，自難謂被告主觀上無規避兵役召集之
    不法意圖。(2)、被告於審理時供稱：因為伊之前住在伊女友
    那邊，即安順東三街那邊，後來伊和伊女友分手，伊就搬離
    ，戶籍伊沒有遷，因為住在伊朋友家，沒有辦法遷戶口，就
    一直拖著，戶口被遷到戶政事務所，伊也不知道等語。則被
    告既係與女友分手而搬離原戶籍地，縱使其居所無法為戶口
    之遷入，亦應另尋可以代收重要信件之處所，諸如家人或親
    友所在地作為其戶籍地；詎被告於搬出前女友住所後，無故
    不依規定申報戶籍變更，亦無任何防止此結果發生之具體作
    為（如申報變更戶籍或委託他人收受召集令等），且客觀上
    確實致生本件召集令無法送達之結果，是其辯稱：伊沒有規
    避召集之意圖云云。顯違常理，自難採信。(3)、再者，妨害
    兵役治罪條例第10條第3項、第1項第3款之立法目的，在於
    避免後備軍人取巧規避召集，使兵員召集機關得以隨時掌握
    後備軍人動態，以確保國家兵員召集制度之順利運作，是倘
    若任何後備軍人違反上開規定，且無具體正當之合理事由，
    致兵員召集機關無從掌握後備軍人行蹤，而發生召集動員令
    無從合法送達之結果者，自應認其有逃避動員召集之意圖為
    是，否則上開規定將形同具文，嚴重妨害兵員機關動員召集
    之具體成效，及影響國防安全甚鉅。從而，原審判決認為被
    告尚無規避動員召集之不法意圖等情，尚有未洽。因此請將
    原判決撤銷，更為適當合法之判決等情。
三、惟按採證認事本屬事實審法院之職權，證人供述是否真實可
    信，事實審法院得依證據法則，本於自由心證予以斟酌，作
    合理之比較，定其取捨，判決內若已論敘其何以作此判斷之
    心證理由，且所為取捨判斷不違背經驗法則或論理法則，即
    不生判決違背法令之問題。次按「意圖」與「故意」，兩者
    為不同層次構成要件要素，行為人認識構成要件之客觀事實
    ，且容任其結果之發生，此乃「構成要件故意」之範疇。在
    少部分故意犯罪，立法者在制定構成要件時，於條文中附加
    特定之意圖，即為意圖犯。故意犯如又屬意圖犯者，則其主
    觀不法構成要件，除構成要件故意外，尚須包括特定意圖。
    是故意犯在主觀上，必須具備法定特定心意趨向，始成立意
    圖犯。查修正後妨害兵役治罪條例第10條第1項，增列該條
    不法行為，必須有「避免召集處理之意圖」，即後備軍人縱
    使對「居住處所遷移，未依規定申報」之事實，有所認知並
    容任其發生，而具備構成要件故意外，尚須其遷移居住處所
    ，未依規定申報之目的，存有「避免召集處理之意圖」之主
    觀不法要素，始足當之。苟後備軍人遷移居住處所，而未依
    規定申報之目的，是為外出謀生或其他目的，並非意圖避免
    召集處理，則行為人既欠缺本罪法定特殊主觀不法要素，即
    不得律以本罪。良以91年6月間妨害兵役治罪條例之修正意
    旨之所以規定行為人之主觀要件，立法者係考量人民遷移住
    居所之原因不一，並非均係基於逃避兵役召集之故，假使因
    單純遷移住居所未申報，導致召集令無法送達而未前往報到
    ，因此觸犯法律，有犯罪前科，將使人民輕易入罪，故立法
    者審酌民情，有意將此部份除罪化，而將行為人之主觀要件
    予以明定。是以修正後之妨害兵役治罪條例第10條第1項既
    已增列「意圖避免召集處理」為構成要件，而同條第3項之
    罪又以犯第1項之罪為前提，自難排除上開增列要件之適用
    （法務部92年9月22日法檢字第0920804014號函釋亦同採此
    見解，見法務部公報第313期97至99頁）。易言之，妨害兵
    役治罪條例第10條第3項之罪，除參照大法官會議釋字第517
    號解釋意旨，須具備故意之主觀犯罪構成要件及責任要件外
    ，仍須具備「意圖避免召集處理」之主觀不法要素。再按戶
    籍法第第50條第1項規定：「全戶遷離戶籍地，未於法定期
    間申請遷徙登記，『無法催告』，經房屋所有權人、管理機
    關、地方自治機關申請或無人申請時，戶政事務所得將其全
    戶戶籍暫遷至該戶政事務所。」是住戶全戶遷離戶籍地時，
    經戶政事務所依本條項規定而將其全戶之戶籍暫遷至該戶政
    事務所時，既是因無法催告其為遷徙登記所致，則該被暫遷
    戶籍之人在常情上當無從得知被遷籍之事。
四、經本院形式審查，原審綜合相關被告之辯解，及被告係被動
    為臺中市北屯區戶政事務所依法本於職權暫遷其戶籍至臺中
    市北屯區戶政事務所內，以及被告於本次教育召集令無送達
    前，分別於94年參加點召、97年參加教召各一次等節，而採
    信被告之辯解，認本件純因被告與女友分手後而遷移他處，
    亦無固定住處可供遷入戶籍，而遭臺中市北屯區戶政事務所
    逕為住址變更登記為其所不可能居住在其上之臺中市○○區
    ○○路3段10號（即臺中市北屯區戶政事務所），致未能收
    受教育召集令，雖有疏失未依規定申報，但尚難遽以認定被
    告即係出於避免教育召集處理之意圖等情，已於判決內敘明
    認為不能證明被告有妨害兵役犯罪之採證依據及憑以認定之
    理由，其所為論敘並無違背經驗法則或論理法則情事。上訴
    意旨上開指摘不過係就卷內相同之證據資料，為不同之評價
    及推測，況其所持之見解亦與前揭法務部函釋見解有異，並
    未指出原審判決之採證有何悖於證據法則、經驗法則或論理
    法則之具體違誤情形，尚不足以動搖原判決認定之基礎，自
    難認符合首揭之上訴具體理由，本件上訴自不合法定上訴程
    式，應予駁回，並不經言詞辯論為之。
據上論斷，應依刑事訴訟法第367條前段、第372條，判決如主文
。
中    華    民    國   100    年    7     月    1     日
            刑事第五庭  審判長法  官  趙  春  碧
                              法  官  林  宜  民
                              法  官  賴  恭  利
上列正本證明與原本無異。
不得上訴。
                              書記官  林  育  萱
中    華    民    國   100    年    7     月    1     日